【裁判字號】    97,易,603
【裁判日期】    971014
【裁判案由】    重利
【裁判全文】
臺灣屏東地方法院刑事判決               97年度易字第603號
公  訴  人  臺灣屏東地方法院檢察署檢察官
被      告  乙○○
上列被告因重利案件，經檢察官提起公訴（97年度偵字第1092號
），本院判決如下：
    主  文
乙○○連續乘他人急迫貸以金錢，而取得與原本顯不相當之重利
，處有期徒刑肆月，如易科罰金，以銀元參佰元即新臺幣玖佰元
折算壹日，減為有期徒刑貳月，如易科罰金，以銀元參佰元即新
臺幣玖佰元折算壹日；又乘他人急迫貸以金錢，而取得與原本顯
不相當之重利，處有期徒刑參月，如易科罰金，以新臺幣壹仟元
折算壹日，減為有期徒刑壹月又拾伍日，如易科罰金，以新臺幣
壹仟元折算壹日；又乘他人急迫貸以金錢，而取得與原本顯不相
當之重利，處有期徒刑參月，如易科罰金，以新臺幣壹仟元折算
壹日；又乘他人急迫貸以金錢，而取得與原本顯不相當之重利，
處有期徒刑參月，如易科罰金，以新臺幣壹仟元折算壹日。應執
行有期徒刑捌月，如易科罰金，以銀元參佰元即新臺幣玖佰元折
算壹日。
    事  實
一、乙○○前因重利案件，經本院以96年度簡字第534 號判決處
    有期徒刑5 月，緩刑3 年確定；復因於緩刑期間內再犯重利
    、妨害自由等案件，經臺灣高雄地方法院以96年度易字第32
    42號判決就重利罪部分處有期徒刑6 月（嗣減刑為有期徒刑
    3 月）、5 月，定應執行刑為有期徒刑6 月，妨害自由罪部
    分處拘役50日，上開3 罪與前經撤銷緩刑後經減刑為有期徒
    刑2 月15日之重利罪部分合併執行，迄未執行完畢。詎仍不
    知警惕，(一)基於乘他人急迫貸以金錢而取得與原本顯不相當
    重利之概括犯意，先於自由時報刊登小額借款之分類廣告，
    適有甲○○、丙○○等人亟須借貸現金使用，遂分別透過友
    人介紹或自行撥打前揭分類廣告所載之行動電話門號，向自
    稱「陳仔」之乙○○表達告貸之意後，乙○○即乘甲○○、
    丙○○等人需款周轉急迫之際，連續於附表一所示時間、地
    點，以同表所示借款金額及取息方式，貸款予該表所示各該
    借款人，並要求甲○○等人開立本票及提供身分證供作借款
    之擔保，以此方式取得與原本顯不相當之重利。(二)另個別基
    於乘他人急迫貸以金錢而取得與原本顯不相當重利之犯意，
    先於自由時報刊登小額借款之分類廣告，適有丙○○、丁○○及戊○○等人亟須借貸現金使用，遂分別透過友人介紹或
    自行撥打前揭分類廣告所載之行動電話門號，向自稱「陳仔
    」或「林仔」之乙○○表達告貸之意後，乙○○即乘丙○○
    等人需款周轉急迫之際，先後於附表二所示時間、地點，以
    同表所示借款金額及取息方式，貸款予該表所示各該借款人
    ，並要求丙○○等人開立本票及提供身分證供作借款之擔保
    ，以此方式取得與原本顯不相當之重利。嗣為警循線查獲。
二、案經甲○○、丙○○、丁○○、戊○○訴由高雄縣政府警察
    局鳳山分局報告臺灣屏東地方法院檢察署檢察官偵辦。
    理  由
一、證據能力部分：
    按被告以外之人於審判外之言詞或書面陳述，除法律有規定
    者外，不得作為證據，刑事訴訟法第159 條第1 項固有明文
    。惟當事人、代理人或辯護人於法院調查證據時，知有第15
    9 條第1 項不得為證據之情形，而未於言詞辯論終結前聲明
    異議者，視為有前項之同意，同法第159 條之5 第2 項亦有
    明文。查證人即被害人甲○○、丙○○、丁○○、戊○○於
    警詢時之指述，雖為被告以外之人於審判外之陳述，然當事
    人於準備程序及審判期日均表示無意見而不爭執，迄至言詞
    辯論終結前對以該等陳述作為證據亦未聲明異議，本院審酌
    證人陳述時之情況，尚無違法不當及證明力明顯過低之瑕疵
    ，認為以之作為證據亦屬適當，依前揭刑事訴訟法第159 條
    之5 第2 項規定，自應均有證據能力。
二、認定犯罪事實之證據及理由：
    前揭犯罪事實(一)(二)，業據被告乙○○於本院審理中供承不諱
    ，並與證人即被害人甲○○、丁○○、戊○○於警詢中之陳
    述（見警卷第7 至12頁、第27至30頁）、證人即被害人丙○○於本院審理中具結後之證述（見本院卷第49至51頁）互核
    相符，另有合作金庫銀行存款憑條2 張（見警卷第38頁）附
    卷可佐，俱徵被告前揭不利於己之自白與事實相符，足堪採
    信。另按公眾週知之事實，無庸舉證，刑事訴訟法第157 條
    定有明文；查民間無擔保借貸利息通常為月息2 、3 分（即
    百分之2 、3 ），為一般有民間資金往來經驗者所熟知，相
    關報章雜誌對銀行及民間利息之起落，亦時有報導，故雙方
    約定之月息若未逾3 分（百分之3） ，依吾國內現階段對於
    資金成本之評估，尚非屬顯不相當之重利（最高法院84年度
    臺上字第5061號判決、84年度臺上字第5329號判決意旨參照
    ）。次按約定利率，超過週年百分之20者，債權人對於超過
    部分之利息，無請求權，債權人除前條限定之利息外，不得
    以折扣或其他方法，巧取利益，民法第205 條、第206 條分
    別定有明文，其立法意旨在防止重利盤剝。查依證人甲○○
    、丙○○、丁○○、戊○○等所指述之借款金額、借款期間
    及利息計算情形（詳見附表一、二所載借款金額、計息方式
    ），經計算後可知，被告貸款予各該債務人時所憑以計算利
    息之利率，經換算成週年利率結果，各係相當於如附表一、
    二所示365 ％、547.5 ％、730 ％、782.1 ％不等之週年利
    率，遠高於法定約定利率上限年息百分之20；且被告又均於
    借款時預扣第1 期利息，依最高法院29年上字第1306號判例
    所示見解，自貸與金額中預扣利息，該部分既未實際交付借
    用人，不能認為貸與之本金額之一部（該判例雖係就折扣交
    付貸與金額而言，但不問為折扣交付或預扣利息，均屬民法
    第206 條所謂之巧取利益，參見該條立法理由），是以證人
    甲○○、丙○○、丁○○、戊○○等實際取得之借貸本金與
    被告預先收取之利息計算，其實際之利息更超過前述利息。
    參以吾國目前經濟狀況、有關法令與金融業、一般民間利率
    、民法第204 條、第205 條之法定利率等情形，並比較一般
    債務之利息，本件被告所收取之利息標準與其借款原本相較
    ，自屬與原本顯不相當之重利無疑。而一般人茍未陷於急迫
    ，孰願負擔此高額利息而借款，此情亦為被告所明知，其既
    知如附表一、二所示各該借款人急需款項，仍乘其急迫之際
    ，預定苛刻條件，貸以金錢而搏取重利，其有乘人急迫之情
    甚明。是以，被告所涉重利犯行，均事證明確，足堪認定，
    應依法論科。
三、法律修正之比較及適用：
  (一)被告為犯罪事實(一)之行為後，刑法業於94年2 月2 日修正公
    布，並於95年7 月1 日施行。按行為後法律有變更者，適用
    行為時之法律，但行為後之法律有利於行為人者，適用最有
    利於行為人之法律，修正後刑法第2 條第1 項定有明文。而
    該條係規範行為後法律變更所生新舊法律比較適用之準據法
    ，是刑法第2 條本身雖經修正，但該條文既屬適用法律之準
    據法，本身尚無比較新舊法之問題，應逕適用裁判時之刑法
    第2 條規定以決定適用之刑罰法律。另於比較時應就罪刑有
    關之共犯、未遂犯、想像競合犯、牽連犯、連續犯、結合犯
    ，以及累犯加重、自首減輕暨其他法定加減原因（如身分加
    減）與加減比例等一切情形，本於統一性及整體性原則，綜
    其全部罪刑之結果而為比較，最高法院95年5 月23日刑事庭
    第8 次會議決議參照。經查：
    1.刑法第344 條之重利罪，法定刑為1 年以下有期徒刑、拘
      役或科或併科1 千元以下罰金；比較修正後刑法施行法所
      增訂第1條 之1 規定「中華民國94年1 月7 日刑法修正施
      行後，刑法分則編所定罰金之貨幣單位為新臺幣。94年1
      月7 日刑法修正時，刑法分則編未修正之條文定有罰金者
      ，自94年1 月7 日刑法修正施行後，就其所定數額提高為
      30倍。但72年6 月26日至94年1 月7 日新增或修正之條文
      ，就其所定數額提高為3 倍。」修正後刑法施行法第1條
      之1 第2 項與罰金罰鍰提高標準條例第1 條，因上開罰金
      刑之最高額度均屬相同，並非刑罰法令之變更，無刑法第
      2 條第1 項比較新舊法之適用，應適用裁判時之刑法施行
      法第1 條之1 （最高法院95年度第21次刑事庭會議決議參
      照）。另刑法第33條第5 款修正為「罰金：新臺幣1,000
      元以上，以百元計算之。」是依修正後之法律，刑法第34
      4 條重利罪所得科處之罰金刑最低則為新臺幣1,000 元，
      與被告行為時之罰金罰鍰提高標準條例第1 條前段規定之
      提高倍數10倍及修正前刑法第33條第5 款規定之罰金最低
      額銀元1 元即新臺幣3 元相比較，自以修正前之規定較有
      利於被告。
    2.修正前刑法第56條連續犯之規定，業於修正後刪除，此刪
      除雖非犯罪構成要件之變更，但依修正後規定，即應將各
      次犯行以數罪併合處罰，顯已影響行為人刑罰之法律效果
      ，自屬法律有變更，比較修正前、後之刑法規定，應以修
      正前之規定對被告較有利。
    3.修正前刑法第41條規定：「犯最重本刑為5 年以下有期徒
      刑以下之刑之罪，而受6 個月以下有期徒刑或拘役之宣告
      ，因身體、教育、職業、家庭之關係或其他正當事由，執
      行顯有困難者，得以1 元以上3 元以下折算1 日，易科罰
      金。但確因不執行所宣告之刑，難收矯正之效，或難以維
      持法秩序者，不在此限。併合處罰之數罪，均有前項情形
      ，其應執行之刑逾6 月者，亦同。」又被告行為時之易科
      罰金折算標準，依據修正刪除前罰金罰鍰提高標準條例第
      2 條前段規定，就其原定數額提高為100 倍折算1 日，則
      本件被告行為時之易科罰金折算標準，應以銀元300 元即
      新臺幣900 元折算1 日。惟95年7 月1 日修正施行之刑法
      第41條則規定：「犯最重本刑為5 年以下有期徒刑以下之
      刑之罪，而受6 個月以下有期徒刑或拘役之宣告者，得以
      新臺幣1,000 元、2,000 元或3,000 元折算1 日，易科罰
      金。但確因不執行所宣告之刑，難收矯正之效，或難以維
      持法秩序者，不在此限。前項規定於數罪併罰，其應執行
      之刑未逾6 月者，亦適用之。」茲比較修正前後之易科罰
      金折算標準之規定，當以修正前之規定對被告較為有利。
    4.有關宣告多數有期徒刑時之數罪併罰規定，修正前刑法第
      51條第5 款規定：「宣告多數有期徒刑者，於各刑中之最
      長期以上，各刑合併之刑期以下，定其刑期。但不得逾20
      年。」而修正後則規定：「宣告多數有期徒刑者，於各刑
      中之最長期以上，各刑合併之刑期以下，定其刑期。但不
      得逾30年。」比較結果，亦以修正前規定較有利於被告。
    5.經綜合比較前述法律變更之結果後，修正後刑法並未對被
      告更為有利，故應依刑法第2 條第1 項前段，一體適用修
      正前刑法之規定。
  (二)又刑法施行法亦於94年2 月2 日增訂第3 條之1 ，該條第3
    項規定：「於94年1 月7 日刑法修正施行前犯併合處罰數罪
    中之一罪，且該數罪均符合第41條第1 項得易科罰金之規定
    者，適用90年1 月4 日修正之刑法第41條第2 項規定。」查
    被告就犯罪事實(一)之罪係於95年7 月1 日前所犯，而與其餘
    數罪應併合處罰（詳下述），且本件被告所犯數罪均符合刑
    法第41條第1 項得易科罰金之規定，依照前開規定，應逕適
    用刑法第41條第2 項之規定，即於所定應執行之刑逾6 月時
    ，亦得易科罰金，附此敘明。
四、論罪科刑部分：
    核被告犯罪事實(一)(二)所為，均係犯刑法第344 條之乘他人急
    迫貸以金錢，而取得與原本顯不相當之重利罪。公訴人雖未
    就被告於犯罪事實(一)中貸予丙○○之犯行（即附表一編號2）
    於起訴書犯罪事實欄中敘明，惟該部分與已敘及部分，有連
    續犯之裁判上一罪關係（詳下述），為起訴效力所及，本院
    自得併予審理。被告犯罪事實(一)2 次重利犯行，時間緊接、
    手法相近，觸犯構成要件相同的罪名，顯係基於概括犯意反
    覆實行，應依修正前刑法第56條連續犯規定論以一罪，並加
    重其刑。被告犯罪事實(二)所犯3 次重利罪，與犯罪事實(一)所
    犯之連續重利罪間，犯意各別，應分論併罰。爰審酌被告正
    值青壯，即有犯罪事實項下所載之重利前科紀錄，有臺灣高
    等法院被告前案紀錄表1 份附卷可稽，經法院予以緩刑，竟
    不思悔改自新，仍利用他人急迫之際，貪圖不法利益，以高
    利貸放他人，惟其犯後於本院審理中坦承犯行，態度尚可，
    暨其動機、目的、手段、生活狀況、智識程度等一切情狀，
    各量處如主文所示之刑，並分別諭知易科罰金之折算標準。
    又被告犯罪事實(一)之犯行及犯罪事實(二)中附表二編號1 所示
    之犯行，均係在96年4 月24日以前所為，爰依中華民國九十
    六年罪犯減刑條例第2 條第1 項第3 款之規定，均減其宣告
    刑期二分之一，並諭知易科罰金之折算標準。併與被告所犯
    附表二編號2 至編號4 所示不得減刑之部分，定其應執行之
    刑，並依修正前刑法諭知易科罰金之折算標準。
據上論斷，應依刑事訴訟法第299 條第1 項前段，刑法第2 條第
1 項前段、第344 條，修正前暨修正後刑法第41條第1 項前段、
修正前刑法第41條第2 項、第51條第5 款、第56條，刑法施行法
第1 條之1 、第3 條之1 第3 項，修正前罰金罰鍰提高標準條例
第2條 ，現行法規所定貨幣單位折算新台幣條例第2 條，中華民
國九十六年罪犯減刑條例第2 條第1 項第3 款、第7 條、第11條
，判決如主文。
本案經檢察官劉文賓到庭執行職務
中    華    民    國    97    年    10    月    14    日
                  刑事第三庭  審判長法  官  趙家光
                                    法  官  陳怡先
                                    法  官  李珮妤
以上正本證明與原本無異。
如不服本判決應於收受本判決送達後十日內向本院提出上訴書狀，
其未敘述上訴理由者，並得於提起上訴後十日內向本院補提理由
書狀（均須按他造當事人之人數附繕本）「切勿逕送上級法院」
中    華    民    國    97    年    10    月    14    日
                                    書記官  劉淑蓉
附表一：
┌─┬───┬─────┬─────┬────┬──────┬───────┬────┐
│編│被害人│ 借款時間 │ 借款地點 │借款金額│  擔保方式  │   計息方式   │年利率  │
│號│      │          │          │        │            │              │        │
├─┼───┼─────┼─────┼────┼──────┼───────┼────┤
│1 │甲○○│95年3 月間│屏東縣屏東│3 萬元  │抵押身分證及│每10日為一期，│730％   │
│  │      │          │市○○路  │（實拿2 │開立金額3 萬│每期利息6,000 │        │
│  │      │          │          │萬4,000 │元之本票1 張│元，借款時預扣│        │
│  │      │          │          │元）    │            │第1 期利息    │        │
├─┼───┼─────┼─────┼────┼──────┼───────┼────┤
│2 │丙○○│95年5 月間│屏東縣屏東│3 萬元  │抵押身分證及│同上          │730％   │
│  │      │          │市○○路  │（實拿2 │開立金額3 萬│              │        │
│  │      │          │297-3 號前│萬4,000 │元之本票1 張│              │        │
│  │      │          │          │元）    │            │              │        │
└─┴───┴─────┴─────┴────┴──────┴───────┴────┘
附表二：
┌─┬───┬─────┬─────┬────┬──────┬───────┬────┐
│編│被害人│ 借款時間 │ 借款地點 │借款金額│  擔保方式  │   計息方式   │年利率  │
│號│      │          │          │        │            │              │        │
├─┼───┼─────┼─────┼────┼──────┼───────┼────┤
│1 │丙○○│95年7 月間│屏東縣屏東│1 萬元  │開立金額1 萬│每10日為一期，│547.5％ │
│  │      │          │市○○路  │（實拿  │元之本票1 張│每期利息1,500 │        │
│  │      │          │297-3 號前│8,500 元│            │元，借款時預扣│        │
│  │      │          │          │）      │            │第1 期利息    │        │
├─┼───┼─────┼─────┼────┼──────┼───────┼────┤
│2 │丁○○│96年5 月初│高雄市鼓山│3 萬元  │抵押身分證及│每7 日為一期，│782.1％ │
│  │      │          │區○○○路│（實拿2 │開立金額3 萬│每期利息4,500 │        │
│  │      │          │739號前   │萬5,500 │元之本票1 張│元，借款時預扣│        │
│  │      │          │          │元）    │            │第1 期利息    │        │
├─┼───┼─────┼─────┼────┼──────┼───────┼────┤
│3 │戊○○│96年7 月間│屏東縣潮州│2 萬元（│抵押身分證及│每10日為一期，│365％   │
│  │      │          │鎮果菜市場│實拿1 萬│開立金額2 萬│每期利息2,000 │        │
│  │      │          │附近      │8,000 元│元之本票1 張│元，借款時預扣│        │
│  │      │          │          │）      │            │第1 期利息    │        │
└─┴───┴─────┴─────┴────┴──────┴───────┴────┘
附錄本案論罪科刑法條：
中華民國刑法第344條
乘他人急迫、輕率或無經驗貸以金錢或其他物品，而取得與原本
顯不相當之重利者，處1 年以下有期徒刑、拘役或科或併科1,00
0 元以下罰金。


司法院資訊處製作；財團法人民間司法改革基金會備份。
